【裁判字號】    98,交聲,621
【裁判日期】    980611
【裁判案由】    違反道路交通管理處罰條例聲明異議
【裁判全文】
臺灣士林地方法院交通事件裁定         98年度交聲字第621號
原處分機關  臺北市交通事件裁決所
受處分人    甲○○
上列異議人即受處分人因違反道路交通管理處罰條例案件，對於
臺北市交通事件裁決所98年4 月24日所為之處分（原處分案號：
北市裁罰字第裁22-AEV562274號），聲明異議，本院裁定如下：
        主  文
原處分關於甲○○汽車駕駛人，駕駛汽車經測試檢定酒精濃度超
過規定標準，處罰鍰新臺幣伍萬貳仟伍佰元及自裁決日起一年內
不得考領駕駛執照部分撤銷。
前項撤銷部分，甲○○汽車駕駛人，駕駛汽車經測試檢定酒精濃
度超過規定標準，處罰鍰新臺幣萬伍仟元，吊扣駕駛執照壹年
。
其餘異議駁回。
        理  由
一、原處分意旨略以：異議人即受處分人（下稱異議人）甲○○
    於民國96年4 月1 日1 時11分許，騎乘車牌號碼CQL-509 號
    重機車，行經台北市○○○路○段48號前時，經臺北市政府
    警察局北投分局員警攔停進行呼氣酒精濃度測試，當場測得
    其呼氣酒精濃度0.60MG/L，超過規定標準，爰依道路交通管
    理處罰條例第35條第1 項第1 款之規定，裁處異議人罰鍰新
    臺幣（下同）52,500元，自裁決日期起1 年內不得考領駕駛
    執照，並施以道安講習之處分。
二、聲明異議意旨略以：異議人於96年4 月1 日凌晨在台北市北
    投區○○○○段騎乘機車遭警攔檢酒測值超過標準，惟異議
    人已依檢察官處分向財團法人中華社會福利聯合勸募協會（
    下稱聯合勸募協會）支付1 萬元，經檢察官緩起訴處分期間
    屆滿，並施以道安講習，爰聲請撤銷原處分。
三、按汽車駕駛人飲用酒類後其吐氣所含酒精濃度超過每公升0.
    25毫克以上者，不得駕車，道路交通安全規則第114 條第2
    款定有明文；又按94年12月28日公布、95年7月1日施行之道
    路交通管理處罰條例第35條第1項第1款規定，汽車駕駛人，
    駕駛汽車經測試檢定酒精濃度超過規定標準者，處15,000元
    以上60,000元以下罰鍰，並當場移置保管該汽車及吊扣其駕
    駛執照1年。另按汽車駕駛人，有第35條第1項規定之情形者
    ，應接受道路交通安全講習，道路交通管理處罰條例第24條
    第1 項第2 款亦定有明文。
四、經查：
１、按道路交通管理處罰條例所規定之罰則本質上係屬行政罰，
    此由該條例中就交通違規行為所定法律效果包括罰鍰、記點
    、吊扣證照等行政罰觀之甚明（參照行政罰法第1 條、第2
    條將罰鍰、吊扣證照處分均定為行政罰），是違反道路交通
    管理處罰條例之裁罰事件，自有行政罰法之適用。
２、次按94年2 月5 日公布，95年2 月5 日施行之行政罰法第26
    條規定：「一行為同時觸犯刑事法律及違反行政法上義務規
    定者，依刑事法律處罰之。但其行為應處以其他種類行政罰
    或得沒入之物而未經法院宣告沒收者，亦得裁處之。前項行
    為如經不起訴處分或為無罪、免訴、不受理、不付審理之裁
    判確定者，得依違反行政法上義務規定裁處之。」其所揭示
    之所謂「一事不二罰」原則，探究其立法目的，無非以一行
    為同時觸犯刑事法律及違反行政法上義務規定時，由於刑罰
    與行政罰同屬不法行為之制裁，而刑罰之懲罰作用較強，依
    刑事法律處罰即足資警惕，實無一事二罰再處行政罰之必要
    ，但罰鍰以外之沒入或其他種類行政罰，因兼具維護公共秩
    序之作用，為達行政目的，行政機關仍得併予裁處。又此所
    稱「其他種類行政罰」，係指違反行政法上之義務應受「裁
    罰性」之「不利處分」而言，依行政罰法第2 條規定，應包
    括限制或禁止行為之吊扣證照處分及警告性之講習處分在內
    。至於刑事訴訟法第253 條之1 所指之緩起訴處分，係介於
    起訴與微罪職權不起訴間之緩衝設計，而在內容及要件上與
    依刑事訴訟法第252 條所為之不起訴處分均有所不同，又檢
    察官對被告為緩起訴處分時，依刑事訴訟法第253 條之2 第
    1 項規定對被告所為之指示及課予之負擔，雖非刑罰，但對
    被告迭有財產減少及自由受限之影響，性質上可謂刑事處分
    ，且緩起訴制度雖以特別預防為優先考量，但在具體個案決
    定上，實亦達到一般預防的作用及報應理念，基於一行為不
    二罰原則，異議人既已就其行為受到刑事處分，自不應因同
    一行為再受到國家的處罰（臺灣高等法院暨所屬法院96年法
    律座談會刑事類提案第36號研討結果參照）。又緩起訴處分
    確定後雖有使被告免於刑事訴追之效果，與不起訴處分之效
    果相同，但觀諸刑事訴訟法第253 條之1 第1 項係於91年2
    月8 日增訂，行政罰法則於94年2 月5 日公布，制定在後之
    行政罰法第26條第2 項僅臚列「不起訴處分或無罪、免訴、
    不受理、不付審理之裁判確定者」，得依違反行政法上義務
    規定裁處之，並未將「緩起訴處分」此一要件納入規範，則
    此立法意旨應係立法者有意排除，而非法律漏洞。故檢察官
    為緩起訴處分時如已對異議人課予指示及負擔，應視為異議
    人已依刑事法律受到處罰，則於緩起訴處分確定後，除法律
    另有特別規定外，自不得再處以行政罰鍰。從而，汽車駕駛
    人之酒後駕車行為，經測試檢定酒精濃度超過規定標準時，
    其既違反道路交通管理處罰條例第35條第1 項第1 款所定之
    行政法上義務，同時又觸犯刑法第185 條之3 公共危險罪之
    刑事法律，則道路交通主管處罰機關依上開行政罰法第26條
    第1 項但書規定，得對異議人處以其他種類行政罰之情形外
    ，關於罰鍰部分，則應依行政罰法第26條及道路交通管理處
    罰條例第10條規定，移送地方法院檢察署處理。於移送後，
    除有行政罰法第26條第2 項所定不起訴等事由及其他法律另
    有規定（詳後述），得依違反行政法上義務規定另行裁處者
    外，即不得再依道路交通管理處罰條例第35條第1 項第1 款
    規定，裁處異議人罰鍰之行政罰。
３、查本件異議人於96年4 月1 日1 時11分許，騎乘車牌號碼
    CQL-509 號重機車，行經台北市○○○路○段48號前時，經
    台北市政府警察局北投分局員警攔停進行呼氣酒精濃度測試
    ，當場測得其呼氣酒精濃度達每公升0.60毫克等情，為異議
    人所不否認，並有台北市政府警察局北市警交大字第AEV562
    274 號舉發違反道路交通管理事件通知單及異議人酒測單1
    紙附卷可稽，足認其確有原處分所認定之酒後駕車之交通違
    規行為無訛。又異議人同一酒後駕車之行為，因同時觸犯刑
    法第185 條之3 之公共危險罪，經臺灣士林地方法院檢察署
    檢察官以96年度偵字第4520號為緩起訴處分，令異議人應於
    緩起訴處分確定後1 年內向聯合勸募協會支付1 萬元整，緩
    起訴期間為1 年，異議人已依上開緩起訴處分，於96年7 月
    2 日向聯合勸募協會支付1 萬元，而該緩起訴處分猶豫期間
    於97年5 月21日業已屆滿而未經撤銷緩起訴等事實，亦有臺
    灣士林地方法院檢察署檢察官96年度偵字第4520號緩起訴處
    分書、臺灣高等法院檢察署96年上職議字第4825號處分書、
    檢察官執行緩起訴處分命令通知書、繳款收據及臺灣高等法
    院被告前案紀錄表等件附卷足憑，亦甚明確。經核此緩起訴
    處分附加條件之履行固非刑法所定刑罰之種類，然已對異議
    人名譽、心理產生相當制約並影響被告之財產權等權益，應
    可實質該當行政罰法第26條第1 項之「依刑事法律」之刑事
    處分規定。是以，揆諸前揭說明，異議人既因同一酒後駕車
    行為同時觸犯刑法及違反行政法上義務，其中刑事部分既經
    檢察官為緩起訴處分確定，異議人並已履行緩起訴義務，向
    聯合勸募協會支付金錢，則原處分機關依道路交通管理處罰
    條例第35條第1 項第1 款規定，對異議人上開酒後駕車之違
    規行為予以裁罰時，除其行為應處以其他種類行政罰即吊扣
    駕駛執照1年 及施以道路交通安全講習部分（詳後述），仍
    得予以裁處外，就異議人違反行政法上義務而受罰鍰52,500
    元部分，除非另有法律特別規定，否則依行政罰法第26條第
    1 項前段規定，即不得再依上揭道路交通管理處罰條例等規
    定裁罰之。
４、按「前項汽車駕駛人，經裁判確定處以罰金低於本條例第92
    條第3 項所訂最低罰鍰基準規定者，應依本條例裁決繳納不
    足最低罰鍰之部分。」，道路交通管理處罰條例第35條第8
    項定有明文，亦即違反道路交通管理處罰條例之酒後駕車行
    為人，如其因同一行為所受之罰金刑事處分低於主管機關依
    該條例第92條第3 項所定之最低罰鍰基準規定（指道路交通
    管理事件統一裁罰基準表）時，交通裁罰機關仍得裁處該行
    為人不足部分之罰鍰。查本件異議人於酒後違規騎乘機車時
    ，其呼氣酒精濃度已超過每公升0.55毫克，依違反道路交通
    管理事件統一裁罰基準表關於機器腳踏車部分之規定，其最
    低罰鍰為45,000元，是異議人依檢察官緩起訴處分支付1 萬
    元予聯合勸募協會後，仍有不足，自應就差額部分即35,000
    元予以裁罰。從而，本件關於罰鍰部分之異議為有理由，自
    應由本院撤銷原處分之罰鍰部分，並另諭知如主文第2 項所
    示之罰鍰，以資適法。
５、又依道路交通管理處罰條例第35條第1 項第1 款規定，汽車
    駕駛人，駕駛汽車經測試檢定酒精濃度超過規定標準者，除
    處罰鍰外，並處吊扣駕駛執照1 年。原裁決處分「自本裁決
    日期起一年內不得考領駕駛執照」，乃是關於「吊銷」駕駛
    執照於特定年限不得考領駕駛執照之用詞，此參道路交通管
    理處罰條例第67條、第67條之1 之規定即明，是原處分關於
    此部分之處分洵有未當，應由本院撤銷原處分關於「自本裁
    決日期起一年內不得考領駕駛執照」之部分，並另諭知如主
    文第2 項之吊扣駕駛執照1 年。
６、另按汽車駕駛人，有第35條第1 項規定之情形者，應接受道
    路交通安全講習，道路交通管理處罰條例第24條第1 項第2
    款亦定有明文。原處分關於異議人應接受道安講習部分，於
    法並無不合，異議人尚未接受道安講習，對此提出異議，並
    無理由，應予駁回。
五、又原處分機關雖另引交通部95年7 月17日交路字第09500069
    86號函釋暨法務部行政罰諮詢小組第1 次會議紀錄結論而謂
    「緩起訴」本質上屬「附條件之不起訴處分」，應有行政罰
    法第26條第2 項之適用云云。惟按法官依據法律獨立審判，
    憲法第80條定有明文，各機關依其職掌就有關法規為釋示之
    行政命令，法官於審判案件時，固可予以引用，但仍得依據
    法律，表示適當之不同見解，並不受其拘束；司法行政機關
    所發司法行政上之命令，如涉及審判上之法律見解，僅供法
    官參考，法官於審判案件時，亦不受其拘束（司法院大法官
    會議解釋釋字第216 號解釋意旨參照），是前開交通部函釋
    ，僅得供本院參考，本院並不受其拘束。況行政罰法為行政
    法中關於行政罰之總則性規定，是道路交通管理處罰條例之
    行政罰亦須遵循行政罰法之規定，其子法道路交通案件處理
    辦法之解釋及適用，更不得違反行政罰法之規定，併此敘明
    。
據上論斷，應依道路交通案件處理辦法第20條，裁定如主文。
中    華    民    國    98    年    6     月    11    日
                  交通法庭  法  官  杜惠錦
以上正本證明與原本無異
如不服本裁定應於送達後5日內向本院提出抗告狀
                            書記官  蘇彥宇
中    華    民    國    98    年    6     月    11    日


司法院資訊處製作；財團法人民間司法改革基金會備份。
